臺灣高雄地方法院刑事判決　　　　　　 100年度選訴字第77號
公　訴　人　臺灣高雄地方法院檢察署檢察官
被　　　告　董連添
選任辯護人　王進勝律師
　　　　　　黃淑芬律師
　　　　　　陶德斌律師
被　　　告　何登文
指定辯護人　本院公設辯護人　陳信凱
被　　　告　王瑞立
選任辯護人　王森榮律師
　　　　　　賴柏宏律師
　　　　　　鄭婷瑄律師
被　　　告　沈璧惠
選任辯護人　呂郁斌律師
上列被告等因違反公職人員選舉罷免法案件，經檢察官提起公訴
（99年度選偵第142 、276 、334 號、100 年度選偵字第14號）
，本院判決如下：
    主  文
何登文共同對於有投票權之人，交付賄賂，而約其投票權為一定
之行使，處有期徒刑壹年陸月，緩刑參年，並應於本判決確定後
壹年內，向公庫支付新臺幣參萬元；褫奪公權參年。扣案交付之
賄賂新臺幣伍仟元沒收之；未扣案交付之賄賂新臺幣肆仟元，與
真實姓名年籍均不詳之成年人連帶沒收。
沈璧惠共同對於有投票權之人，交付賄賂，而約其投票權為一定
之行使，處有期徒刑壹年陸月，緩刑參年，並應於本判決確定後
壹年內，向公庫支付新臺幣參萬元；褫奪公權參年。扣案交付之
賄賂新臺幣捌仟伍佰元沒收之。
董連添、王瑞立均無罪。
    事  實
一、何登文與某真實姓名年籍不詳之成年人為使不知情之高雄市
    合併後第1 屆高雄市岡山區台上里里長董連添於民國99年11
    月27日舉辦之里長選舉順利當選，竟基於對有投票權人交付
    賄賂而約其投票權為一定行使之犯意聯絡，由某真實姓名年
    籍不詳之成年人於民國99年10月下旬某日前往何登文位於高
    雄市○○區○○里○○路21號住處，將現金新臺幣（下同）
    1 萬元交予何登文，囑託何登文以每票500 元或1,000 元之
    代價交付予具有投票權之台上里里民，並要求渠等於本次里
    長選舉中投票支持董連添，何登文旋於當天陸續於附表一所
    示之地點，分別向附表一所示之有投票權人交付附表一所示
    之賄款，告以渠等係以每票500 元或1,000 元之代價買受渠
    等之選票，要求渠等及其家人於里長選舉時，就渠等及其家
    人擁有之投票權為投票予董連添之一定行使，渠等收受何登
    文交付之賄款後，即許投票予董連添之投票權一定行使，惟
    均未告知家人收受賄賂之事（劉秀環、鍾瑞梅、陳來長所涉
    投票受賄罪部分，另經臺灣高雄地方法院檢察署檢察官以99
    年度選偵字第142 、276 號為緩起訴處分確定）。何登文陸
    續發放後尚餘1,000 元，即用以購買香菸、飲料分予友人。
二、沈璧惠與某真實姓名年籍不詳之成年人為使不知情之高雄市
    合併後第1 屆議員選舉市議員候選人許福森於99年11月27日
    舉辦之市議員選舉順利當選，竟基於對有投票權人交付賄賂
    而約其投票權為一定行使之犯意聯絡，由某真實姓名年籍不
    詳之成年人於民國99年9 月某日晚上20時許前往沈璧惠位於
    高雄市○○區○○里○○路24號居處，將現金8,500 元交予
    沈璧惠，囑託沈璧惠以每票500 元或1,000 元之代價交付予
    具有投票權之鄰近住戶，並要求渠等於本次市議員選舉中投
    票支持許福森，沈璧惠旋於當天晚上陸續於附表二所示之地
    點，分別向附表二所示之有投票權人交付附表二所示之賄款
    ，告以渠等係以每票500 元或1,000 元之代價買受渠等及其
    家人之選票，要求渠等及其家人於市議員選舉時，就渠等及
    其家人擁有之投票權為投票予許福森之一定行使，除鄭林宿
    媛當場拒絕外，李哖、黃女琴、曾王春香收受沈璧惠交付之
    賄款後，即許投票予許福森之投票權一定行使，惟均未告知
    家人收受賄賂之事（李哖、黃女琴、曾王春香所涉投票受賄
    罪部分，另經臺灣高雄地方法院檢察署檢察官以99年度選偵
    字第142 、27 6號為緩起訴處分確定，鄭林宿媛經臺灣高雄
    地方法院檢察署檢察官以99年度選偵字第276 號為不起訴處
    分確定）。
三、嗣因警方接獲檢舉，於99年11月23日傳喚上開行賄、受賄之
    人，經何登文、沈璧惠、劉秀環、鍾瑞梅、陳來長、黃女琴
    、李哖及曾王春香等人坦承且交出受賄金錢（陳來長未交出
    ）後而查知上情。
四、案經高雄市政府警察局岡山分局移請臺灣高雄地方法院檢察
    署檢察官偵查起訴。
    理  由
壹、證據能力部分：
一、被告何登文、沈璧惠部分
    按被告以外之人於審判外之陳述，雖不符刑事訴訟法第159
    之1 至第159 條之4 之規定，而經當事人於審判程序同意作
    為證據，法院審酌該言詞陳述或書面陳述作成時之情況，認
    為適當者，亦得為證據。當事人、代理人或辯護人於法院調
    查證據時，知有第159 條第1 項不得為證據之情形，而未於
    言詞辯論終結前聲明異議者，視為有前項之同意。刑事訴訟
    法第159 之5 定有明文。經查，檢察官、被告何登文及其辯
    護人、被告沈璧惠及其辯護人均對於本判決所引用就被告何
    登文、沈璧惠2 人以外之人於審判外之言詞或書面陳述，同
    意作為證據，本院審酌上開證據作成時之情狀，並無違法或
    不當等情形，且與本案相關之待證事實具有關聯性，認為以
    之作為本案之證據亦屬適當，爰依前揭規定，認均應有證據
    能力。
二、被告董連添部分
  （一）按被告以外之人於審判外之言詞或書面陳述，除法律有
        規定者外，不得作為證據，刑事訴訟法第159 條第1 項
        定有明文。查劉秀環、鍾瑞梅、陳來長於警詢時所為之
        陳述，被告董連添及其辯護人均否認其證據能力，經核
        復不符合刑事訴訟法第159 條之2 、第159 條之3 、第
        159 條之5 等規定，應無證據能力。
  （二）按被告以外之人於偵查中向檢察官所為陳述，除顯有不
        可信之情況者外，得為證據，刑事訴訟法第159 條之1
        第2 項定有明文。偵查中對被告以外之人（包括證人、
        鑑定人、告訴人、被害人及共同被告等）所為之偵查筆
        錄，或被告以外之人向檢察官所提之書面陳述，性質上
        均屬傳聞證據。惟現階段刑事訴訟法規定檢察官代表國
        家偵查犯罪、實施公訴，依法其有訊問被告、證人及鑑
        定人之權，證人、鑑定人且須具結，而實務運作時，檢
        察官偵查中向被告以外之人所取得之陳述，原則上均能
        遵守法律規定，不致違法取供，其可信度極高。查何登
        文、劉秀環、鍾瑞梅偵查中以證人身分所為之證述，均
        依法經具結，被告董連添及其辯護人均未曾提及檢察官
        在偵查時有不法取供之情形，且未釋明上開供述有何「
        顯有不可信之情況」之情形，依本案卷證，綜合訊問時
        之外部情況，為形式上之觀察或調查，並未見有何非出
        於其真意而為供述、或違法取供之情事，並無顯有不可
        信之情況，依前述說明，自具有證據能力。
  （三）其餘憑以認定本案之非供述證據（詳後述），查無違反
        法定程序取得之情，依刑事訴訟法第158 條之4 規定反
        面解釋，有證據能力。
三、被告王瑞立部分
  （一）按被告以外之人於審判外之言詞或書面陳述，除法律有
        規定者外，不得作為證據，刑事訴訟法第159 條第1 項
        定有明文。查沈璧惠於警詢時所為之陳述，被告王瑞立
        及其辯護人否認其證據能力，經核復不符合刑事訴訟法
        第159 條之2 、第159 條之3 、第159 條之5 等規定，
        應無證據能力。
  （二）除前述已說明證據能力之部分外，本判決所引用之其餘
        證據資料（詳後引用之各項證據），其中係屬傳聞證據
        部分，縱無刑事訴訟法第159 條之1 至第159 條之4 或
        其他規定之傳聞證據例外情形，亦因被告王瑞立及其辯
        護人、檢察官於本院調查證據時，均已明示同意作為證
        據使用，且本院審酌卷內並無事證顯示各該陳述之作成
        時、地與週遭環境，有何致令陳述內容虛偽、偏頗之狀
        況後，也認為適當，依刑事訴訟法第159 條之5 第1 項
        之規定，為傳聞法則之例外，應有證據能力。
  （三）其餘憑以認定本案之非供述證據（詳後述），查無違反
        法定程序取得之情，依刑事訴訟法第158 條之4 規定反
        面解釋，有證據能力。
貳、有罪部分
一、被告何登文部分：
  （一）前揭事實，業據被告何登文於偵訊及本院審理時均自白
        不諱（偵卷一第92至96頁，本院卷第89頁、第171 頁背
        面），核與證人劉秀環、鍾瑞梅於警詢及偵訊、證人陳
        來長於警詢證述相符（警卷第80頁、第89至91頁、第10
        8 至111 頁，偵卷一第3 至5 頁、第35至36頁），復有
        劉秀環、鍾瑞梅依序繳回已收受之賄款1,000 元、4,00
        0 元扣案可佐，此外，復有劉秀環繳回所收受之賄賂1,
        000 元之高雄縣政府警察局扣押筆錄暨扣押物品目錄表
        及扣押物照片、鍾瑞梅繳回所收受之賄賂1,000 元之高
        雄縣政府警察局扣押筆錄暨扣押物品目錄表、高雄市第
        一屆市長、市議員及里長選舉選務工作進行程序表、高
        雄市選舉委員會99年11月21日高市選一字第0990450606
        號公告、高雄市岡山區台上里選舉人名冊內頁影本等在
        卷可考（警卷第83至85頁、第86頁、第88頁、第95頁、
        第97至99頁，本院卷第13至18頁、第22頁、第77至81頁
        ）。足認被告何登文上開任意性之自白，與事實相符，
        堪予採信。
  （二）被告何登文於本院審理時雖供稱係於99年8 月間某日取
        得1 萬元，惟其於偵查中係供稱於1 個月前（即99年10
        月間）取得，參以證人劉秀環、鍾瑞梅於警詢及偵查均
        供稱取得賄款之時間分別為919 颱風過後某日晚上7 、
        8 時許、1 個月前的早上（即99年10月間），本院斟酌
        被告何登文於本院審理時並未提及偵訊時所為之陳述受
        不當外力干擾，且其偵查中陳述距案發時間約1 個月，
        記憶最清晰，而於本院審理中陳述時距案發時間已逾5
        個月，時間較為久遠，顯然偵訊陳述當時記憶較為深刻
        ，不致因時隔日久而遺忘案情，依此可認上揭被告何登
        文於偵查中之陳述較為可採，應認被告何登文取得1 萬
        元之時間為99年10月間某日，併此敘明。
  （三）至於被告何登文稱同案被告董連添係上揭交付1 萬元予
        伊並委託伊賄選之人云云，然因查無其他補強證據，尚
        難據以採為不利董連添之認定，詳下述參說明，僅足以
        認定被告何登文係受某真實姓名年籍不詳之成年人委託
        為上開賄選犯行。從而，本件事證明確，被告何登文上
        揭犯行，應堪認定。
二、被告沈璧惠部分：
  （一）前揭事實，業據被告沈璧惠於警詢、偵訊及本院審理時
        均自白不諱（警卷第29至32頁，偵卷一第10至12頁、第
        191 至192 頁、第197 頁，本院卷第96頁、第171 頁背
        面），核與證人鄭林宿媛、李哖、黃女琴、曾王春香於
        警詢及偵訊證述相符（警卷第50至53頁、第65至67頁、
        第114 背面至115 頁、第134 至135 頁，偵卷一第50至
        51頁、第57至58頁、第73至74頁，偵卷二第30至31頁）
        ，復有李哖、黃女琴、曾王春香依序繳回已收受之賄款
        2,500 元、4,000 元、2,000 元扣案可佐，此外，復有
        李哖、鄭林宿媛、曾王春香、沈璧惠之戶籍資料查詢結
        果、李哖繳回所收受之賄賂2,500 元之高雄縣政府警察
        局扣押筆錄暨扣押物品目錄表及扣押物照片、曾王春香
        繳回所收受之賄賂2,000 元之高雄縣政府警察局扣押筆
        錄暨扣押物品目錄表及扣押物照片、黃女琴繳回所收受
        之賄賂4,000 元之高雄縣政府警察局扣押筆錄暨扣押物
        品目錄表及扣押物照片高雄市第一屆市長、市議員及里
        長選舉選務工作進行程序表、高雄市第一屆市長、議員
        選舉候選人名單、高雄市選舉委員會99年11月16日高市
        選一字第0990450543號公告、高雄市岡山區台上里選舉
        人名冊內頁影本等在卷可考（警卷第36頁、第42頁、第
        48頁、第56頁、第60至64頁、第75至79頁、第118 至12
        0 頁、第122 頁，本院卷第13至20頁、第77至81頁）。
        足認被告沈璧惠上開任意性之自白，與事實相符，堪予
        採信。
  （二）至於被告沈璧惠稱同案被告王瑞立係上揭交付8,500 元
        予伊並委託伊賄選之人云云，然因查無其他補強證據，
        尚難據以採為不利王瑞立之認定，詳下述參說明，僅足
        以認定被告沈璧惠係受某真實姓名年籍不詳之成年人委
        託為上開賄選犯行。從而，本件事證明確，被告沈璧惠
        上揭犯行，應堪認定。
三、論罪科刑：
  （一）按投票行賄罪之處罰分別規定於刑法第144 條及公職人
        員選舉罷免法第99條第1 項，而公職人員選舉罷免法第
        99條第1 項為刑法第144 條之特別法，依特別法優於普
        通法之規定，應優先適用公職人員選舉罷免法；復按公
        職人員選舉罷免法第99條第1 項投票行賄罪，以對於有
        投票權之人，行求、期約或交付賄賂或其他不正利益，
        而約其不行使投票權或為一定之行使者為構成要件。其
        行求、期約、交付行為，係屬階段行為，倘已完成最後
        階段之交付賄賂行為，之前之行求、期約行為均已被吸
        收而不再論罪。又其行求賄選階段，屬行賄者單方意思
        表示行為，不以相對人允諾為必要，而交付賄選階段，
        除行賄者有實施交付賄賂行為外，因對收受賄賂者，刑
        法第143 條有投票受賄罪之處罰規定，二者乃必要共犯
        中之對向犯，以二個以上之行為者，彼此相互對立之意
        思經合致而成立犯罪，雖不以收受者確已承諾，或進而
        為一定投票權之行使為必要，仍須於行賄人交付賄賂或
        其他不正利益時，受交付之相對人對其交付之目的已然
        認識而予收受，其交付賄賂或其他不正利益之犯行始克
        成立，行賄者方得論以交付賄賂罪（最高法院94年度臺
        上字第3819號判決參照）。
  （二）被告何登文交付附表一所示現金予附表一所示有投票權
        人之所為，係犯公職人員選舉罷免法第99條第1 項對於
        有投票權之人，交付賄賂，而約其投票權為一定之行使
        罪；被告何登文就上開交付賄賂犯行，與某真實姓名年
        籍不詳之成年人有犯意聯絡及行為分擔，應論以共同正
        犯。被告沈璧惠以每票500 元之代價向附表二編號1 所
        示之鄭林宿媛行求投票支持許福森，雖遭鄭林宿媛當場
        拒絕，核其所為，係犯公職人員選舉罷免法第99條第1
        項之對於有投票權之人行求賄賂罪；被告沈璧惠交付附
        表二編號2 至4 所示現金予附表二編號2 至4 所示有投
        票權人之所為，亦係犯公職人員選舉罷免法第99條第1
        項對於有投票權之人，交付賄賂，而約其投票權為一定
        之行使罪；被告沈璧惠就上開行求及交付賄賂犯行，與
        某真實姓名年籍不詳之成年人有犯意聯絡及行為分擔，
        應論以共同正犯。
  （三）查刑法於94年2 月2 日修正公布（95年7 月1 日施行）
        刪除連續犯規定之同時，對於合乎接續犯或包括的一罪
        之情形，為避免刑罰之過度評價，已於立法理由說明委
        由實務以補充解釋之方式，發展接續犯之概念，以限縮
        數罪併罰之範圍。而多次投票行賄行為，在刑法刪除連
        續犯規定之前，通說係論以連續犯。鑑於公職人員選舉
        ，其前、後屆及不同公職之間，均相區隔，選舉區亦已
        特定，以候選人實行賄選為例，通常係以該次選舉當選
        為目的。是於刪除連續犯規定後，苟行為人主觀上基於
        單一之犯意，以數個舉動接續進行，而侵害同一法益，
        在時間、空間上有密切關係，依一般社會健全觀念，難
        以強行分開，在刑法評價上，以視為數個舉動之接續實
        行，合為包括之一行為予以評價，較為合理，於此情形
        ，即得依接續犯論以包括之一罪。否則，如係分別起意
        ，則仍依數罪併合處罰，方符立法本旨（最高法院99年
        度第五次刑事庭會議法議可資參照）。
    １、被告何登文係基於使董連添當選台上里里長而賄選之目
        的，陸續於附表一所示之地點，分別向附表一所示之有
        投票權人交付附表一所示之賄款，其顯係基於單一之犯
        意，在密切接近之時間、地點實行上開行為，而侵害同
        一國家法益，依一般健全觀念，各行為之獨立性極為薄
        弱，在刑法評價上，視為數個舉動之接續實行，亦較為
        合理，揆之上開說明，被告何登文係以單一犯意，以數
        舉動接續進行共同交付賄賂，而侵害一個國家法益，應
        僅成立共同交付賄賂罪一罪；
    ２、同理，被告沈璧惠係基於使許福森當選高雄市市議員而
        賄選之目的，陸續為附表二編號1 所示之對有投票權人
        行求賄賂之行為，與附表二編號2 至4 所示之對有投票
        權人交付賄賂之行為，其顯係基於單一之犯意，在密切
        接近之時間、地點實行上開行為，雖行為階段不同，惟
        侵害同一選舉公正之法益，在刑法評價上，以視為數個
        舉動之接續實行，合為包括之一行為予以評價，較為合
        理，應依接續犯論以情節較重之共同對有投票權人交付
        賄賂，而約其投票權為一定行使罪之包括一罪。
  （四）被告何登文、沈璧惠就所犯公職人員選舉罷免法第99條
        第1 項之對於有投票權之人交付賄賂罪部分，均已於偵
        查中自白，已如上述，俱應依公職人員選舉罷免法第99
        條第5 項前段規定減輕其刑。另被告何登文、沈璧惠為
        達候選人當選之目的，交付賄賂約其投票權為一定之行
        使，妨害投票之公正、公平及純潔性，敗壞選風，踐踏
        民主制度，危害非淺，於犯罪之情狀並無可憫恕者，爰
        均不依刑法第59條遞減其刑，併予敘明。
  （五）爰審酌選舉乃民主之重要基石，攸關一國政治良窳甚鉅
        ，而賄選為敗壞選風之主要根源，影響國家根基及人民
        權益至深，是每逢選舉期間，政府相關部門無不積極宣
        導反賄選，詎被告何登文、沈璧惠均漠視上情，仍對有
        投票權人交付賄賂而約以投票權為一定行使，已嚴重破
        壞選舉之公正、公平及純潔，實應嚴懲；惟念在被告何
        登文、沈璧惠犯後尚知坦然面對司法，於偵查及本院審
        理時均自白不諱，犯後態度均尚可，又被告何登文交付
        賄賂之對象僅3 人、金額共9,000 元，被告沈璧惠行求
        及交付賄賂之對象僅4 人、金額共8,500 元，賄選規模
        不大，另被告何登文、沈璧惠又皆無前科，有臺灣高等
        法院被告前案紀錄表各1 份在卷可憑，素行良好，另兼
        衡被告何登文、沈璧惠之生活狀況、智識程度，並參考
        公訴檢察官於本院審理中之求刑等一切情狀，就渠等所
        犯分別量處如主文所示之刑，以資懲儆。
  （六）查被告何登文、沈璧惠前均未曾因故意犯罪受有期徒刑
        以上刑之宣告，有上開前案紀錄表在卷可參，此次係因
        一時思慮欠周，致罹刑章，惟犯後均已坦承犯行，堪認
        歷經本案已收警惕之效，而深知所為不該，無再犯之虞
        ，本院綜核上情，並審酌基於國家社會之資源有效配置
        之考量，非無暫緩執行刑罰餘地，是就被告何登文、沈
        璧惠上開所宣告之刑，以暫不執行為適當，爰均依刑法
        第74條第1 項第1款之規定，諭知如主文所示之緩刑。
        復考量被告何登文、沈璧惠圖以賄選方式使人當選，法
        治觀念較為淡薄，為使渠等能確實記取教訓，建立正確
        之法治觀念，認宜命渠等履行一定負擔，乃考量渠等身
        分、經濟狀況及犯罪情節，爰依刑法第74條第2 項第4
        款之規定，命被告何登文、沈璧惠均應於本判決確定後
        1 年內，向公庫支付如主文所示之金額，以啟自新，並
        培養正確法治觀念。
  （七）又本件被告何登文、沈璧惠所為均係犯公職人員選舉罷
        免法第五章所定之罪，且均受有期徒刑以上刑之宣告，
        俱應依公職人員選舉罷免法第113 條第3 項，就被告何
        登文、沈璧惠部分均宣告褫奪公權3 年。
  （八）沒收部分：
    １、按（修正前）公職人員選舉罷免法第90條之1 第3 項（
        即現行第99條第3 項規定）固規定預備或用以行求、期
        約或交付之賄賂，不問屬於犯人與否，沒收之。但如其
        賄賂已交付與有投票權之人收受，因收受者係犯刑法第
        143 條第1 項之投票受賄罪，其收受之賄賂應依同法條
        第2 項之規定沒收之，如全部或一部不能沒收時，追徵
        其價額。故犯投票行賄罪者，其已交付之賄賂，自應依
        刑法第143 條第2 項之規定，於其對向共犯所犯投票受
        賄罪之從刑宣告追徵、沒收，不得再依上開規定沒收。
        其對向共犯所犯刑法第143 條第1 項之投票受賄罪，倘
        經檢察官依刑事訴訟法第253 條規定，為職權不起訴處
        分；或依同法第253 條之1 規定，為緩起訴處分，上揭
        已交付予對向共犯之賄賂，亦應由檢察官依同法第259
        條之1 規定，聲請法院對該對向共犯宣告沒收，仍不得
        依（修正前）公職人員選舉罷免法第90條之1 第3 項規
        定，對犯投票行賄罪或預備犯投票行賄罪之被告宣告沒
        收（最高法院96年度臺上字第3258號判決意旨參照）。
        惟倘檢察官未對該對向共犯聲請單獨宣告沒收時，仍應
        依公職人員選舉罷免法第99條第3 項之規定，於被告等
        所犯投票行賄罪之本案予以宣告沒收（最高法院99年臺
        上字第6957、5835、4787號判決參照）。再按共同正犯
        預備或用以行求、期約或交付之賄賂為新臺幣時，因係
        合併計算，為避免執行時發生重複沒收之情形，故各共
        同正犯之間係採連帶沒收主義，於裁判時應諭知被告共
        同犯罪所得之財物應與其他共同正犯連帶沒收之。但若
        共同正犯預備或用以行求期約或交付賄賂（如現金）之
        全部或一部業經扣案，則該扣案部分之應沒收物既無發
        生重複執行沒收之虞，即無適用共同正犯連帶沒收主義
        之餘地。依公職人員選舉罷免法第99條第3 項規定宣告
        沒收時，僅須對於未扣案部分賄賂諭知共同正犯連帶沒
        收之旨，而就已扣案部分款項逕依上述規定宣告沒收即
        可，無庸一併諭知與其他共同正犯連帶沒收（最高法院
        98年度臺上字第7877號判決意旨參照）。
    ２、被告何登文部分：
        本案收受賄賂之證人劉秀環、鍾瑞梅、陳來長等涉犯刑
        法第143 條第1 項之投票受賄罪部分，業經臺灣高雄地
        方法院檢察署檢察官以99年度選偵字第142 、276 號為
        緩起訴處分確定在案，此有該緩起訴處分書附卷可稽（
        偵卷一第211 至212 頁），渠等所收受之賄賂均尚未經
        檢察官聲請單獨宣告沒收，是何登文交付渠等之賄賂合
        計9, 000元，均為何登文與真實姓名年籍均不詳之成年
        人所共同交付之賄賂，應依公職人員選舉罷免法第99條
        第3 項之規定，於被告何登文所犯投票交付賄賂罪項下
        ，宣告沒收，其中劉秀環、鍾瑞梅已依序繳回所收受之
        賄賂1,000 元、4,000 元均扣案，故僅就未扣案之陳來
        長收受之賄款為4,000 元，諭知與真實姓名年籍均不詳
        之成年人連帶沒收。
    ３、被告沈璧惠部分：
        本案收受賄賂之證人李哖、黃女琴、曾王春香等涉犯刑
        法第143 條第1 項之投票受賄罪部分，業經臺灣高雄地
        方法院檢察署檢察官以99年度選偵字第142 、276 號為
        緩起訴處分確定在案，此有該緩起訴處分書、不起訴處
        分1 份附卷可稽（偵卷一第211 至212 頁），渠等所收
        受賄賂均尚未經檢察官聲請單獨宣告沒收，是沈璧惠交
        付李哖、黃女琴、曾王春香之賄賂合計8,500 元，均為
        沈璧惠與真實姓名年籍均不詳之成年人所共同交付之賄
        賂，應依公職人員選舉罷免法第99條第3 項之規定，於
        被告沈璧惠所犯投票交付賄賂罪項下，宣告沒收，而李
        哖、黃女琴、曾王春香已依序繳回所收受之賄賂2,500
        元、4,00 0元、2,000 元均扣案。至被告沈璧惠用以行
        求賄賂鄭林宿媛之賄款500 元，因鄭林宿媛當場拒絕後
        ，被告沈璧惠已將該賄款500 元用以交付賄賂李哖、黃
        女琴、曾王春香等人所用，爰不另行宣告沒收，附此敘
        明。
參、無罪部分
一、公訴意旨略以：
  （一）被告董連添係高雄縣市合併後第一屆高雄市岡山區台上
        里里長侯選人，為謀當選，於99年10月下旬某日，前往
        高雄市○○區○○路21號何登文之住處，將1 萬元交予
        何登文，請何登文進行賄選買票。因認被告董連添係犯
        公職人員選舉罷免法第99條第1 項對於有投票權之人，
        交付賄賂，而約其投票權為一定之行使罪嫌云云。
  （二）被告王瑞立為謀求高雄縣市合併後第一屆市議員侯選人
        許福森順利當選，於99年9 月某日晚上8 時許左右，前
        往沈璧惠位於高雄市○○區○○里○○路24號住處，交
        給沈璧惠6 千元，要沈璧惠找尋伊較為熟悉之人進行賄
        選買票。因認被告董連添係犯公職人員選舉罷免法第99
        條第1 項對於有投票權之人，交付賄賂，而約其投票權
        為一定之行使罪嫌云云。
二、按犯罪事實應依證據認定之，無證據不得認定犯罪事實；又
    不能證明被告犯罪者，應諭知無罪之判決，刑事訴訟法第15
    4 條第2 項、第301 條第1 項前段分別定有明文。次按認定
    不利於被告之事實，須依積極證據，茍積極之證據本身存有
    瑕疵而不足為不利於被告事實之認定，即應為有利於被告之
    認定，更不必有何有利之證據，而此用以證明犯罪事實之證
    據，猶須於通常一般人均不至於有所懷疑，堪予確信其已臻
    真實者，始得據以為有罪之認定，倘其證明尚未達到此一程
    度，而有合理性之懷疑存在，致使無從為有罪之確信時，即
    應為無罪之判決（最高法院82年度臺上字第163 號判決、76
    年臺上字第4986號、30年上字第816 號等判例意旨可資參照
    ）。
三、次按公職人員選舉罷免法第99條之交付賄選階段，除行賄者
    有實施交付賄賂行為外，因對收受賄賂者，刑法第143條有
    投票受賄罪之處罰規定，二者乃必要共犯中之對向犯，以二
    個以上之行為者，彼此相互對立之意思經合致而成立犯罪。
    次按被告或共犯之自白，不得作為有罪判決之唯一證據，仍
    應調查其他必要之證據，以察其是否與事實相符，為刑事訴
    訟法第156條第2項所明定。立法意旨在限制被告或共犯之自
    白在證據上之價值，並以補強證據之存在，協助發見真實。
    即使被告或共犯之自白係出於任意性，若別無其他補強證據
    存在，足以擔保其自白與事實相符，尚不得單憑自白而為不
    利於被告之認定，且此處所謂共犯，包括任意共犯及必要共
    犯（含對向犯罪之共犯）皆屬之，亦即仍須有補強證據以擔
    保該共犯自白之真實性，始得採為斷罪之依據，並非絕對可
    由法院自由判斷該共犯之自白或不利於己之陳述之證明力；
    若不為調查，而專憑此項供述據為被告犯罪事實之認定，即
    與上開規定有違。而所謂補強證據，則指除該自白本身外，
    其他足資以證明自白之犯罪事實確具有相當程度真實性之證
    據而言。雖其所補強者，非以事實之全部為必要，但亦須因
    補強證據與自白之相互利用，而足使犯罪事實獲得確信者，
    始足當之（最高法院74年台覆字第10號判例、97年度臺上字
    第932號、97年度臺上字第3755號、97年度臺上字第5406號
    、96年度臺上字第1133號判決意旨參照）。再按刑事審判上
    之共同被告，係為訴訟經濟等原因，由檢察官或自訴人合併
    或追加起訴，或由法院合併審判所形成，其間各別被告及犯
    罪事實仍獨立存在。若共同被告具有共犯關係者，雖其證據
    資料大體上具有共通性，共犯所為不利於己之陳述，固得採
    為其他共犯犯罪之證據，然為保障其他共犯之利益，該共犯
    所為不利於己之陳述，除須無瑕疵可指外，且仍應調查其他
    必要之證據，以察其是否與事實相符，不得專憑該項陳述作
    為其他共犯犯罪事實之認定，即尚須以補強證據予以佐證，
    不可攏統為同一之觀察；且共同被告間若具有對向性之關係
    ，為避免嫁禍他人而虛偽陳述，尤應有足以令人確信其陳述
    為真實之補強證據，始能據以為論罪之依據（最高法院96年
    度臺上字第901號判決意旨參照）。
四、被告董連添部分：
  （一）公訴意旨認被告董連添涉犯上開公職人員選舉罷免法第
        99條第1 項之對於具有投票權之人，交付賄賂，而約定
        其投票權為一定行使之罪嫌，無非以證人即共同被告何
        登文於偵訊之具結證述、證人劉秀環、鍾瑞梅於偵訊之
        具結證述及證人劉秀環、鍾瑞梅所交出之賄選金錢等為
        其主要論據。訊據被告董連添堅詞否認有何賄選行為，
        辯稱：伊沒有於上揭時、地交付1 萬元予何登文，不可
        能拜託他去買票等語。經查：
  （二）被告何登文為使高雄市合併後第1 屆高雄市岡山區台上
        里里長董連添於99年11月27日舉辦之里長選舉順利當選
        ，竟基於對有投票權人交付賄賂而約其投票權為一定行
        使之犯意，於99年10月下旬某日陸續於附表一所示之地
        點，分別向附表一所示之有投票權人交付如附表一所示
        之賄款，告以渠等係以每票500 元或1,000 元之代價買
        受渠等之選票，要求渠等及其家人於里長選舉時，就渠
        等及其家人擁有之投票權為投票予董連添之一定行使，
        渠等收受何登文交付之賄款後，即許投票予何登文之投
        票權一定行使之事實，已如上開被告何登文有罪部分理
        由欄所述，此部分之事實堪以認定。
  （三）依證人何登文於偵訊及本院審理時所證情節，其與被告
        董連添係共犯關係，揆諸上揭說明，其上揭證述尚須有
        足以令人確信其陳述為真實之補強證據，始足以採為不
        利於被告董連添之認定，合先敘明。
  （四）觀諸證人何登文於偵訊及本院審理時供稱：董連添有拿
        1 萬元，叫其幫忙，其就知道是要買票的意思，剩下1,
        000 元拿去買煙及涼水分朋友吃等語（偵卷第93頁，本
        院卷第89頁、第150 頁背面、第151 頁），縱被告董連
        添於上揭時、地交付1 萬元予何登文，然被告董連添僅
        要求幫忙，並未出言要求何登文行賄，何登文亦自承其
        中1,000 元係用以購買香菸、飲料分予友人，則被告董
        連添交付1 萬元予何登文之用意究係購買涼水？抑或要
        求何登文行賄，尚非無疑。再者，依一般行賄模式，多
        會要求將賄款發放殆盡，以求擴大行賄之人數，提高賄
        選之成功率，何登文竟未依被告董連添之囑託將1 萬元
        完全發出，亦與常情有違。
  （五）又卷附證人劉秀環、鍾瑞梅於偵訊之具結證述均僅提及
        何登文有交付賄賂，並要求渠等投票支持董連添之情節
        ，然均未提及被告董連添有委託何登文買票，或交付1
        萬元予何登文之情節，自無從擔保何登文前揭不利被告
        董連添證述之真實性。
  （六）綜上所述，本案檢察官所舉不利於被告董連添之證據，
        除證人即共犯何登文之證述外，並無其他補強證據，自
        難認定被告董連添有上開犯行，此外本院復查無其他積
        極證據足以證明何登文所交付予附表一所示之有投票權
        人之賄款係被告董連添交付，揆諸首揭法條及判例意旨
        ，其犯罪尚屬不能證明，依法應諭知被告董連添無罪之
        判決。
五、被告王瑞立部分：
  （一）公訴意旨認被告王瑞立涉犯上開公職人員選舉罷免法第
        99條第1 項之對於具有投票權之人，交付賄賂，而約定
        其投票權為一定行使之罪嫌，無非以證人即共同被告沈
        璧惠於偵訊之具結證述、證人李哖、黃女琴、曾王春香
        於警詢及偵訊之證述及證人李哖、黃女琴、曾王春香所
        交出之賄選金錢等為其主要論據。訊據被告王瑞立堅詞
        否認有何賄選行為，辯稱：伊沒有幫許福森買票，伊與
        沈璧惠不熟，不可能拜託她去買票等語。經查：
  （二）被告沈璧惠為使不知情之高雄市合併後第1 屆議員選舉
        市議員候選人許福森於99年11月27日舉辦之里長選舉順
        利當選，竟基於對有投票權人交付賄賂而約其投票權為
        一定行使之犯意，於99年9 月某日晚上20時後某時許，
        陸續於附表二所示之地點，分別向附表二所示之有投票
        權人交付如附表二所示之賄款，告以渠等係以每票500
        元或1,000 元之代價買受渠等及其家人之選票，要求渠
        等及其家人於市議員選舉時，就渠等及其家人擁有之投
        票權為投票予許福森之一定行使，除鄭林宿媛當場拒絕
        外，李哖、黃女琴、曾王春香收受沈璧惠交付之賄款後
        ，即許投票予許福森之投票權一定行使之事實，已如上
        開被告沈璧惠有罪部分理由欄所述，此部分之事實堪以
        認定。
  （三）依證人沈璧惠於偵訊及本院審理時所證情節，其與被告
        王瑞立係共犯關係，揆諸上揭說明，其上揭證述尚須有
        足以令人確信其陳述為真實之補強證據，始足以採為不
        利於被告王瑞立之認定，合先敘明。
  （四）惟觀諸證人沈璧惠於偵訊及本院審理時供稱：戶籍不在
        高雄縣、在臺南，與王瑞立不熟，行賄之人是自己去找
        的，買票後沒有與王瑞立聯繫，王瑞立沒有關心買票結
        果等語（偵卷一第11頁、第191 頁背面，本院卷第96頁
        、第152 背面至153 頁、第154 頁背面），依常理，每
        逢選舉期間，政府相關部門無不積極宣導反賄選，且行
        賄為3 年以上10年以下有期徒刑之罪，有意行賄之人多
        會小心翼翼，如非親自行賄，亦多會委由較熟識之親友
        為之，事後也會關心買票結果，豈會如證人沈璧惠所言
        ，被告王瑞立竟委由不熟之沈璧惠行賄，事後亦不關心
        行賄結果，所供述之情節與常情有違，是否屬實尚難予
        遽採。
  （五）又卷附證人鄭林宿媛、李哖、黃女琴、曾王春香於警詢
        、偵訊之具結證述均僅提及沈璧惠有交付賄賂，然均未
        提及被告王瑞立有委託沈璧惠買票，或交付8,500 元予
        沈璧惠之情節，自無從擔保沈璧惠前揭不利被告王瑞立
        證述之真實性。
  （六）綜上所述，本案檢察官所舉不利於被告王瑞立之證據，
        除證人即共犯沈璧惠之證述外，並無其他補強證據，自
        難認定被告王瑞立有上開犯行，此外本院復查無其他積
        極證據足以證明沈璧惠所交付予附表二所示之有投票權
        人之賄款係被告王瑞立交付，揆諸首揭法條及判例意旨
        ，其犯罪尚屬不能證明，依法應諭知被告王瑞立無罪之
        判決。
  （七）至於被告王瑞立及其辯護人聲請傳訊證人李哖、黃女琴
        、曾王春香、鄭林宿媛，然本案既未以證人李哖、黃女
        琴、曾王春香、鄭林宿媛之警詢及偵訊筆錄作為定罪之
        證據，且本院既認對被告王瑞立應為無罪之諭知，則李
        哖、黃女琴、曾王春香、鄭林宿媛未到庭應訊亦無妨害
        其權益之保障，認均無傳訊之必要，併予敘明。
據上論斷，應依刑事訴訟法第299 條第1 項前段、第301 條第1
項，公職人員選舉罷免法第99條第1 項、第3 項、第5 項、第11
3 條第3 項，刑法第11條、第28條、第37條第2 項、第3 項、第
74條第1 項第1 款、第2 項第4 款，刑法施行法第1 條之1 ，判
決如主文。
本案經檢察官李宜穎到庭執行職務。
中    華    民    國   100    年    5     月    24    日
                  刑事第七庭  審判長法  官  陳  箐
                                    法  官  洪培睿
                                    法  官  廖華君
以上正本證明與原本無異。
如不服本判決應於收受送達後10日內向本院提出上訴書狀，並應
敘述具體理由；如未敘述上訴理由者，應於上訴期間屆滿後20日
內向本院補提理由書( 均須按他造當事人之人數附繕本) 「切勿
逕送上級法院」。
中    華    民    國   100    年    5     月    24    日
                                    書記官  許珈綺
附表一：
┌──┬────┬───────┬───────────┬──────┐
│編號│投票權人│時間          │地點                  │交付現金金額│
│    │        │              │                      │（新臺幣）  │
├──┼────┼───────┼───────────┼──────┤
│ 1  │劉秀環  │99年10月下旬某│高雄市岡山區台上里大仁│1,000元     │
│    │        │日某時許      │路14號                │            │
├──┼────┼───────┼───────────┼──────┤
│ 2  │鍾瑞梅  │99年10月下旬某│高雄市岡山區台上里大仁│4,000元     │
│    │        │日某時許      │路20號                │            │
├──┼────┼───────┼───────────┼──────┤
│ 3  │陳來長  │99年10月下旬某│高雄市岡山區台上里大仁│4,000元     │
│    │        │日某時許      │路22號                │            │
└──┴────┴───────┴───────────┴──────┘
附表二：
┌──┬────┬───────┬───────────┬──────┐
│編號│投票權人│時間          │地點                  │交付現金金額│
│    │        │              │                      │（新臺幣）  │
├──┼────┼───────┼───────────┼──────┤
│ 1  │鄭林宿媛│99年9 月某日晚│高雄市岡山區台上里富貴│500 元（遭鄭│
│    │        │上20時後某時許│路23號                │林宿媛拒絕而│
│    │        │              │                      │未交付）    │
├──┼────┼───────┼───────────┼──────┤
│ 2  │李哖    │99年9 月某日晚│高雄市岡山區台上里富貴│2,500元     │
│    │        │上20時後某時許│路31號                │            │
├──┼────┼───────┼───────────┼──────┤
│ 3  │黃女琴  │99年9 月某日晚│高雄市岡山區台上里富貴│4,000元     │
│    │        │上20時後某時許│路25號                │            │
├──┼────┼───────┼───────────┼──────┤
│ 4  │曾王春香│99年9 月某日晚│高雄市岡山區台上里富貴│2,000元     │
│    │        │上20時後某時許│路27號                │            │
└──┴────┴───────┴───────────┴──────┘
附錄本案論罪科刑法條：
公職人員選舉罷免法第99條
對於有投票權之人，行求期約或交付賄賂或其他不正利益，而約
其不行使投票權或為一定之行使者，處3 年以上10年以下有期徒
刑，得併科新臺幣1 百萬元以上1 千萬元以下罰金。
預備犯前項之罪者，處1 年以下有期徒刑。
預備或用以行求期約或交付之賄賂，不問屬於犯人與否，沒收之
。
犯第1項或第2項之罪，於犯罪後6個月內自首者，減輕或免除其
刑；因而查獲候選人為正犯或共犯者，免除其刑。
犯第 1 項或第 2 項之罪，在偵查中自白者，減輕其刑；因而查
獲候選人為正犯或共犯者，減輕或免除其刑。